【裁判字號】    98,交抗,198
【裁判日期】    980506
【裁判案由】    聲明異議
【裁判全文】
臺灣高等法院高雄分院刑事裁定         98年度交抗字第198號
抗  告  人  交通部公路總局高雄區監理所
代  表  人  劉育麟
受處分  人  甲○○
上列抗告人因受處分人違反道路交通管理處罰條例聲明異議案件
，不服臺灣高雄地方法院中華民國98年3 月24日所為裁定（98年
度交聲更三字第7 號；原處分案號：高市府交裁字第裁80-NO000
0000號），提起抗告，本院裁定如下：
    主  文
抗告駁回。
    理  由
一、抗告意旨略以：
  (一)按「一行為同時觸犯刑事法律及違反行政法上義務規定者，
    依刑事法律處罰之。但其行為應處以其他種類行政罰或得沒
    入之物而未經法院宣告沒收者，亦得裁處。前項行為如經不
    起訴處分或為無罪、免訴、不受理、不付審理之裁判確定者
    ，得依違反行政法上義務規定裁處之。」行政罰法第26條固
    定有明文，但刑事訴訟法所規定之緩起訴處分，乃附條件之
    不起訴處分，本質上為不起訴處分之一種，此觀諸刑事訴訟
    法第256 條規定自明；檢察官為緩起訴處分時，依刑事訴訟
    法第253 條之2 第1 項規定，對被告所為之指示及課予之負
    擔，係一種特殊的處遇措施，並非刑罰。因此，刑事案件經
    檢察官為緩起訴處分確定後，宜視同不起訴處分確定，依行
    政罰法第26條第2 項規定，得依違反行政法上義務規定裁處
    之。
  (二)受處分人酒後駕車行為雖經臺灣高雄地方法院檢察署檢察官
    為緩起訴處分確定，並命受處分人向國庫支付新臺幣（下同
    ）2 萬元在案，然該緩起訴處分關於上開支付2 萬元部分，
    僅屬特殊之「處遇措施」，而非刑事法律規定之刑罰，原審
    認定受處分人受罰鍰處分部分，已「依刑事法律處罰」，而
    將原處分關於罰鍰4 萬9500元撤銷，並改諭知該部分處罰鍰
    2 萬9500元，顯有誤會。本件應有行政罰法第26條第2 項規
    定之適用，抗告人據以裁處罰鍰部分，於法有據，爰請依法
    撤銷原裁定，更為適法之裁定云云。
二、原處分意旨係以：受處分人甲○○於民國95年9 月8 日清晨
    7 時許，駕駛車號6705-NY 號自用小貨車，沿高雄縣鳳山市
    ○○路○段行駛，嗣行經建國路一段53巷口，經警攔檢，測
    得其呼氣酒精濃度達每公升0.78毫克，超過法定標準值，乃
    當場製單舉發，爰依道路交通管理處罰條例第35條第1 項第
    1 款、違反道路交通管理事件統一裁罰基準及處理細則第43
    、44、67條及違反道路交通管理事件統一裁罰基準表規定，
    裁處異議人罰鍰4 萬9500元，吊扣駕駛執照12個月，並施以
    道安講習。
三、按汽車駕駛人，駕駛汽車經測試檢定，酒精濃度超過規定標
    準者者，處1 萬5000元以上6 萬元以下罰鍰，並當場移置保
    管其車輛及吊扣其駕駛執照1 年，道路交通管理處罰條例第
    35條第1 項第1 款固定有明文。惟按一行為同時觸犯刑事法
    律及違反行政法上義務規定者，依刑事法律處罰之。但其行
    為應處以其他種類行政罰或得沒入之物而未經法院宣告沒收
    者，亦得裁處之。前項行為如經不起訴處分或為無罪、免訴
    、不受理、不付審理之裁判確定者，得依違反行政法上之義
    務規定裁處之，行政罰法第26條定有明文。又依該條之立法
    理由觀之，「一行為同時觸犯刑事法律及違反行政法上義務
    規定時，由於刑罰與行政罰同屬對不法行為之制裁，而刑罰
    之懲罰作用較強，故依刑事法律處罰，即足資警惕時，實無
    為一事二罰再處行政罰之必要，且刑事法律處罰，由法院依
    法定程序為之，較符合正當法律程序，應予優先適用。但罰
    鍰以外之沒入或其他種類行政罰，因兼具維護公共秩序之作
    用，為達行政目的，行政機關仍得併與裁處」，故探究其立
    法目的，無非在處罰目的相同且處罰方式相同時，若依刑事
    法律處罰，即足資警惕時，實無為一事二罰再處行政罰之必
    要，但罰鍰以外之沒入或其他種類行政罰，因兼具維護公共
    秩序之作用，為達行政目的，行政機關仍得併予裁處。又刑
    事訴訟法第253 條之1 所指之緩起訴處分，其中檢察官命被
    告為金錢給付部分，並得為民事強制執行名義，受處分人因
    上開緩起訴處分而剝奪其財產權，且前揭金錢給付義務亦具
    有強制性、懲罰性，雖不若易科罰金係以支付金錢作為自由
    刑之替代，惟經由緩起訴處分條件之履行使其免於遭檢察官
    發動起訴程序，仍具有替代刑罰之效果，廣義而言，應屬前
    揭所稱之「實質刑事法律處罰」，而有行政罰法第26條第1
    項「一事不二罰」規定之適用。
四、至於交通部95年7 月17日交路字第0950006986號函釋雖以：
    查法務部行政罰法諮詢小組第1 次會議紀錄已明確結論「緩
    起訴者乃附條件的不起訴處分，亦即是不起訴的一種」在案
    ，當依該部上開函釋結論及行政罰法第26條第2 項規定辦理
    等語。然「緩起訴」處分之最終雖使被告免於刑事訴追之效
    果，與「不起訴」處分之效果相同，然觀諸刑事訴訟法第25
    3 條之1 第1 項係91年2 月8 日增訂，行政罰法係94年2 月
    5 日公布，而制定在後的行政罰法第26條第2 項僅臚列「不
    起訴處分或無罪、免訴、不受理、不付審理之裁判確定者」
    ，並未將「緩起訴處分」納入。又緩起訴處分既非不能證明
    行為人之犯罪事實，且行為人有支付一定金額之實質處罰，
    已產生實質刑罰之效果，自與上開行政罰法第26條第2 項列
    舉之不起訴處分等情形迥然有別，仍無從遽為比擬而為相同
    之處置。再者，酒後駕車行為人於受緩起訴處分，並於其財
    產權遭受剝奪之餘，卻仍需繳納一定金額之行政罰鍰，其結
    果勢必降低刑事被告接受緩起訴之意願，亦與訂定緩起訴處
    分以替代繁複刑事審判程序之制度性機能相悖。準此以言，
    制定在後之行政罰法第26條第2 項既未將緩起訴處分列舉其
    中，本於保障人民基本權及「法律明示其一排除其他」之法
    理暨前揭說明，自不能將條文中「不起訴處分」之範圍，擴
    及於性質並不相同之「緩起訴處分」，併予說明。
五、末依道路交通管理處罰條例第35條第8 項規定，汽車駕駛人
    駕駛汽車經測試檢定酒精濃度超過規定標準，同時違反刑事
    法律，經裁判確定處以罰金低於同條例第92條第3 項（實指
    第4 項）所訂最低罰鍰基準規定者，應依本條例裁決繳納不
    足最低罰鍰之部分，核其性質，應屬行政罰法第26條第1 項
    之特別規定。而參諸前揭說明，命被告支付一定金額之緩起
    訴處分，性質上既屬行政罰法第26條第1 項之「刑事法律處
    罰」，為避免經法院裁判確定者，行政機關仍得裁處繳納差
    額；經緩起訴確定者，反不得裁處繳納差額之不合理差異，
    應認命被告支付一定金額之緩起訴處分確定者，亦有上開同
    條例第35條第8 項規定之適用。
六、經查：
  (一)受處分人係於95年9 月7 日18時30分許，在高雄縣鳳山市全
    美餐廳，飲用威雀酒1 瓶後，由友人送往高雄縣鳳山市○○
    路○ 段之某工廠休息，其雖知飲用酒類後已達不能安全駕駛
    動力交通工具之程度，仍於隔日清晨7 時許，駕駛車號6705
    -NY 號自用小貨車，沿鳳山市○○路○ 段行駛，嗣行經建國
    路1 段53巷口，經警攔檢，並測得其呼氣酒精濃度為每公升
    0.78毫克等事實，業經受處分人於95年10月12日檢察官偵訊
    時供述屬實，且有高警交字第NO0000000 號舉發違反道路交
    通管理事件通知單、酒精濃度測試表、測試觀察紀錄表各1
    紙在卷可證（見臺灣高雄地方法院檢察署95年度偵字第2402
    0 號案卷第1-2 頁，鳳警刑移字第0950002033號案卷第4-6
    頁），上開事實自堪認定。
  (二)又受處分人為警查獲後，其酒後不能安全駕駛動力交通工具
    之行為，另經臺灣高雄地方法院檢察署檢察官以95年度偵字
    第24020 號為緩起訴處分，緩起訴處分期間為1 年，並命受
    處分人應於緩起訴處分確定之翌日起2 個月內，向國庫支付
    2 萬元，受處分人已於期限內之95年12月5 日履行上開緩起
    訴處分之負擔，上開緩起訴處分之期間則於96年11月12日期
    滿等情，有前揭緩起訴處分書、臺灣高等法院高雄分院檢察
    署95年度上職議字第3702號處分書、台灣高雄地方法院檢察
    署自行繳納款項統一收據各1 份在卷可證（見95年度偵字第
    24020 號案卷第6-9 頁、95年度緩字第3674號案卷第3 頁）
    。又原處分機關於受處分人繳納上開公益金2 萬元後，又對
    同一事件於95年12月5 日裁處罰鍰4 萬9500元，亦有高市府
    交裁字第裁80-NO0000000號裁決書附卷可稽，是上開事實，
    亦堪認定。
  (三)本件受處分人雖有於裁決書上所載時地酒後駕車而違反同條
    例第35條第1 項第1 款規定之違規行為，惟其上開酒後駕車
    之行為，係屬同時觸犯刑事法律及違反行政法上義務規定之
    行為，且前經緩起訴處分確定，其並已繳納2 萬元予國庫，
    已產生實質刑罰之效果，揆諸上開行政罰法第26條及同條例
    第35條第8 項規定與前揭說明，原處分機關對受處分人上開
    酒後駕車之違規行為予以裁罰時，就其行為應處以其他種類
    行政罰部分（如施以道路交通安全講習部分），固仍得予以
    裁處，惟就裁處罰鍰部分，即應扣除其先前依檢察官緩起訴
    處分支付之2 萬元，而僅得就差額部分即2 萬9500元予以裁
    罰（本件受處分人係駕駛自用小貨車，測得呼氣酒精濃度超
    過每公升0.55毫克，參酌道路交通管理處罰條例第92條第3
    項及違反道路交通管理事件統一裁罰基準表之規定，其最低
    罰鍰為4 萬9500元，扣除其依檢察官緩起訴處分支付之2 萬
    元，尚應處以罰鍰2 萬9500元）。
七、原審認原處分機關對於受處分人裁處罰鍰4 萬9500元部分，
    ，有違行政罰法第26條第1 項前段一事不二罰之規定，而將
    此部分之裁罰撤銷，並另為受處分人罰鍰2 萬9500元之諭知
    ，經核尚無違誤。抗告人仍執陳詞就此部分提起抗告，指摘
    原裁定不當，為無理由，應予駁回。
八、至於原裁定關於撤銷原處分中有關「吊扣駕駛執照12個月」
    部分已確定，併此敘明。
九、據上論結，應依道路交通案件處理辦法第26條，刑事訴訟法
    第412 條，裁定如主文。
中    華    民    國    98    年    5     月    6     日
                  刑事第七庭    審判長法  官  莊飛宗
                                      法  官  邱明弘
                                      法  官  陳明富
以上正本證明與原本無異。
本裁定不得再抗告。
中    華    民    國    98    年    5     月    6     日
                                      書記官  劉鴻瑛


司法院資訊處製作；財團法人民間司法改革基金會備份。
